【裁判字號】    95,上訴,1937
【裁判日期】    951130
【裁判案由】    殺人
【裁判全文】
臺灣高等法院臺中分院刑事判決        95年度上訴字第1937號
上  訴  人
即  被  告  丙○○
輔  佐  人  乙○○
選任辯護人  江錫麒  律師
上列上訴人因殺人案件，不服臺灣苗栗地方法院95年度重訴字第
2號中華民國95年6月30日第一審判決（起訴案號：臺灣苗栗地方
法院檢察署94年度偵字第2658號），提起上訴，本院判決如下：
    主  文
上訴駁回。
    事  實
一、丙○○罹患重度憂鬱症，其知覺、理會、判斷作用及自由決
    定意思之能力等心智功能有限，影響其行為時辨識其行為違
    法或依其辨識而行為之能力，為精神耗弱之人。緣丙○○係
    黃怡環之母，因黃怡環係重度智障者，平日均由丙○○在家
    全職照料，其間縱黃怡環時有吵鬧、攻擊行為，丙○○亦不
    忍苛責，仍愛護有加。民國 94年6月8日下午3時許，黃怡環
    獨自到苗栗縣後龍鎮○○路 148號住處外田園遊玩，丙○○
    因恐黃怡環受熱，乃將黃怡環勸回家中。詎料，黃怡環竟因
    而大發脾氣，而在上址客廳內，以手機攻擊丙○○頭部及身
    體，致丙○○一時情緒失控，預見以尖銳之剪刀刺入人體頭
    、頸部要害部位，會造成死亡之結果，竟仍基於將黃怡環殺
    害亦不違背其本意之不確定殺人犯意，隨手持起桌上之裁縫
    用黑柄剪刀1 把，朝黃怡環之頭、頸部猛刺數十下，並於黃
    怡環抵抗時，刺中黃怡環之右手臂，造成黃怡環左側頸部左
    上耳上方有頭髮之處有3條刺切創（各長3、3及1公分）、前
    額及臉部包括鼻、兩頰共有10處切刺創 （各長1公分左右）
    、左手肘附近3條淺劃傷、右手肘1條深切創 （長6公分）、
    右上臂、右手背及右前臂（各有1、1、3處淺劃創）、上唇3
    處深刺創、下巴有17處刺切創（長度約為1至1.5公分）、頸
    部5處刺切創（喉結左方1公分處，僅及皮下；喉結左方 5公
    分處，係深刺創，以向右水平方向刺入口咽部及舌根，深入
    途徑為6公分，在舌根留下2公分之刺切創；左頸肩交界處，
    只及皮下；左後頸；右後頸）等傷害（全部共計47刀），因
    左上頸部之刺傷深刺入舌根引起出血及吸入血液導致窒息及
    休克而當場死亡。嗣丙○○驚覺鑄下大錯，後悔不已，乃前
    往廚房以美工刀、菜刀吻頸自殺，因上開刀刃不利，乃再持
    前述裁縫剪刀，在浴室內割腕自盡而昏迷。迄於同日下午 4
    時55分許，丙○○之姪女黃欣文放學後，前往上址欲向丙○
    ○打招呼，發現黃怡環倒臥血泊，乃撥打 119呼叫救護車到
    場，惟已不及救回黃怡環，因同時間丙○○之次女黃怡宜亦
    發現丙○○昏倒於浴室中，乃將丙○○送醫。嗣警員據報後
    前往現場，分別在上址廚房砧板上起獲美刀工、菜刀各1 把
    ，另在浴室之浴缸上扣得黑柄裁縫剪刀1把始悉上情。
二、案經苗栗縣警察局竹南分局報告及臺灣苗栗地方法院檢察署
    檢察官據報相驗後偵查起訴。
    理  由
一、本件被告丙○○對於上述持扣案黑柄裁縫剪刀刺被害人黃怡
    環身體致其死亡之事實坦承不諱，核與被害人黃怡環之父親
    乙○○、被害人之妹黃怡宜、被害人之堂妹黃欣文、被害人
    之祖父黃章仔分別於警訊、偵查（除黃章仔僅為警詢外，其
    餘均含偵查）暨證人即消防隊救護員張智威於警詢時陳述之
    情節相符（見相卷第11至12頁、第13至14頁、第15至16 頁
    、第18至19頁、第20至21頁、第44至45頁、第45至46頁、第
    50至51頁、第54至55頁，被告及辯護人、輔佐人對上述黃怡
    宜等人之陳述，於本院審理時並無異議，本院審酌渠等陳述
    案發後到場發現之情形均出於自由意志，無何不當，自得採
    酌），此外，復有被害人黃怡環之殘障手冊1份（見相卷第7
    頁）、命案現場圖1份（見相卷第6頁）、命案現場照片1份
    、被告之傷勢及案發時所著衣物照片1份（見相卷第22至39
    頁）、被告之診斷證明書2份（見偵卷第45頁及原審卷第28
    頁）、檢察官勘驗現場筆錄、相驗屍體證明書、相驗照片各
    1份（見相卷第40頁、第52頁、第65至72頁）、解剖照片1份
    （見相卷第73至82頁）、法務部法醫研究所（94）醫鑑字第
    1052號鑑定書1份（見相卷第83至85頁），並有起獲之美工
    刀、菜刀各1把及血衣1套，及其殺害被害人所使用之黑柄裁
    縫剪刀1把扣案可資佐證。被告雖辯稱伊並無殺人犯意，選
    任辯護人並辯稱：被告係自衛過當之傷害致死等語。然查，
    扣案之黑柄裁縫剪刀1把，為金屬材質，頗尖銳，業據本院
    審理時當庭勘驗無訛，持之猛刺人體之頭部、頸部要害，會
    造成被刺之人死亡，應為一般人所知之。被告已成年，雖依
    據卷附之行政院衛生署立苗栗醫院（以下稱苗栗醫院）之精
    神鑑定報告書所示，被告於行為時之精神狀態已達精神耗弱
    之程度，但精神耗弱僅係知覺、理會、判斷作用及自由決定
    意思之能力等心智功能有限，影響其行為時辨識其行為違法
    或依其辨識而行為之能力，並非如心神喪失者不能辨識其行
    為違法或欠缺依其辨識而行為之能力，是被告於案發時雖屬
    精神耗弱之人，但應能預見持上述鋒利之裁縫剪刀，猛刺被
    害人黃怡環之頭部、頸部數十下，會造成被害人死亡結果，
    竟仍持之朝被害人黃怡環之頭部、頸部等處猛刺47刀，致被
    害人有上述之頭部、前額、臉部、頸部及上肢多處刺切創，
    因左上頸部之刺傷深刺入舌根引起出血及吸入血液導致窒息
    及休克而當場死亡，被害人之死亡應不違背被告之本意，被
    告具不確定故意殺人犯意至為炯然。被告之行為與被害人之
    死亡間顯有相當因果關係。被告及選任辯護人上開所辯顯係
    避重就輕之之詞，均不足採信，被告殺人之犯行應堪認定。
二、核被告所為，係犯刑法第271條第1項之殺人罪。依上述卷附
    苗栗醫院精神鑑定結果，被告行為時受重度憂鬱症影響，再
    加上黃怡環對其突發性情緒衝擊，致使被告當時對於外界事
    務之知覺、理會與判斷作用，已較普通人之平均程度顯然減
    退；因此，認被告犯行當時之精神狀態已達精神耗弱之程度
    ，爰依刑法修正前刑法第19條第2項之規定減輕其刑 （按94
    年2月2日修正公布，95年7月1日施行之刑法第19條第2 項雖
    修正，然比較修正前後之規定，修正後之規定於被告並無較
    有利，依刑法第2條第1項，應適用修正前之規定），又查被
    害人係一重度智障者，被害人自幼由被告細心呵護，但被告
    因壓力過大，而罹患重度憂鬱症，於案發當日被害人因細故
    大發脾氣，並以手機攻擊被告頭部及身體，致被告於情緒失
    控下，持上述裁縫用剪刀猛刺被害人之頭部、頸部數下，致
    被害人死亡，其行為雖法所不容，但其情實可憫恕，雖科以
    法定最低之刑，猶嫌過重，爰依修正前刑法第59條之規定遞
    減其刑（按94年2月2日修正公布，95年7月1日施行之刑法第
    59條雖修正，然比較修正前後之規定，修正後之規定於被告
    並無較有利，依刑法第2條第1項，應適用修正前之規定），
    原審審酌被告於被害人因細故大發脾氣，以手機攻擊被告之
    際，因重度憂鬱症病發下，持上述裁縫用剪刀，將被害人刺
    死，惡性非重，且被告於刺死被害人之後，旋即自裁未果，
    顯見其內心痛苦，意欲以自裁之方式撫平其刺死其女之悲痛
    。並考量其於犯罪後坦承犯行，犯後態度甚佳，並衡酌其犯
    罪之手段、所生之危害，及其丈夫亦即被害人之父乙○○表
    示原諒被告之行為，並請求法院從輕量刑等一切情狀，從輕
    量處有期徒刑二年六月，並依被告犯罪之性質認有褫奪公權
    之必要，併予宣告褫奪公權2年。至扣案之上述黑柄裁縫刀1
    把，係被告所有供其犯罪之用，業據其坦承在卷，依刑法第
    38條第1項第2款之規定，宣告沒收。至扣案之美刀工、菜刀
    各 1把，並非違禁物，亦非本件之犯罪工具，爰不予宣告沒
    收，核其認事、用法、量刑均無不當，被告以無殺人犯意及
    原審量刑過重為由上訴核無理由。至原審於據上論結欄記載
    刑法第38條第1項第1款應係誤載併予敘明。
三、據上論斷，應依刑事訴訟法第368條，判決如主文。
本案經檢察官甲○○到庭執行職務。
中    華    民    國    95    年    11    月    30    日
              刑事第九庭  審判長法  官  康  應  龍
                                法  官  趙  春  碧
                                法  官  余  仕  明
上列正本證明與原本無異。
如不服本判決應於收受送達後十日內向本院提出上訴書狀，其未
敘述上訴之理由者並得於提起上訴後十日內向本院補提理由書（
均須按他造當事人之人數附繕本）。
                                書記官  姚  錫  鈞
中    華    民    國    95    年    12    月    1     日
                                                      Ｒ


司法院資訊處製作；財團法人民間司法改革基金會備份。
